臺灣桃園地方法院刑事裁定
111年度單禁沒字第1122號
聲  請  人  臺灣桃園地方法院檢察署檢察官
被      告  呂士傑


第  三  人  呂理誠


            楊貴珍


上列聲請人因被告違反毒品危害防制條例案件（98年度毒偵字第
713號、本院98年度審訴字第723號），聲請單獨宣告沒收（111
年度執聲字第1889號），本院裁定如下：
    主  文
扣案第一級毒品海洛因壹包（驗餘淨重零點參玖公克）沒收銷燬
之。
    理  由
一、聲請意旨略以：按查獲之第一、二級毒品，不問屬於犯罪行
    為人與否，均沒收銷燬之，毒品危害防制條例第18條第1項
    前段定有明文；次按違禁物得單獨宣告沒收，刑法第38條第
    1項、第2項及第40條第2項亦有明文規定。被告呂士傑違反
    毒品危害防制條例案件，業經本院以98年度審訴字第723號
    判決確定，扣案之海洛因1包，爰依前開規定聲請單獨宣告
    沒收銷燬等語。
二、查：
（一）按對第三人財產之沒收，乃刑法所明定，檢察官對特定被
      告及犯罪事實起訴之效力，涵括對被告及第三人沒收之法
      律效果，法院審理結果，認被告犯罪或有違法行為，且符
      合依法沒收之要件者，即有諭知沒收之義務，尚無待檢察
      官之聲請。從而，如涉及第三人財產之沒收，而檢察官未
      於起訴書記載應沒收第三人財產之意旨，審理中，第三人
      亦未聲請參與沒收程序，檢察官復未聲請者，法院為維護
      公平正義及保障第三人之聽審權，基於法治國訴訟照料義
      務之法理，認為有必要時，應依刑事訴訟法第455條之12
      第3項前段規定，本於職權，裁定命該第三人參與沒收程
      序，並依審理結果，而為沒收與否之判決（最高法院刑事
      大法庭108年度台上大字第3594號裁定意旨參照），可知
      檢察官起訴之案件，縱使檢察官未聲請沒收第三人之財產
      ，第三人也未聲請參與沒收程序，於符合沒收第三人財產
      之情形，法院仍應本於職權裁定命該第三人參與沒收程序
      ，又依刑事訴訟法第455條之37規定，第三人參與沒收程
      序之規定，於單獨宣告沒收程序準用之，是以檢察官聲請
      單獨宣告沒收之案件，應同此理，檢察官如未聲請對第三
      人聲請單獨宣告沒收，於符合沒收第三人財產之情形，法
      院「認為必要時」，應職權裁定命該第三人參與單獨宣告
      沒收程序。惟按審理中檢察官聲請沒收第三人財產時，法
      院應注意有無依職權命該第三人參與沒收程序之必要，有
      必要者，應即命參與，無必要者，應於所附隨之刑事本案
      終局判決中為必要之裁判、說明；刑訴法第455條之12第3
      項所稱「必要時」，須依現存卷證資料，綜合一切情狀而
      為判斷。例如：無沒收第三人財產之可能；沒收之第三人
      財產若為違禁物，其合法持有之可能性；第三人有無已陳
      明不提出異議而毋庸命參與程序之情形等，以為判斷有無
      必要之依據，法院辦理刑事訴訟案件應行注意事項第181
      點、第180點可資參照。
（二）被告於民國99年5月15日死亡之情，有被告個人戶籍資料
      查詢結果1份在卷可稽，檢察官於聲請書當事人欄記載被
      告歿，顯已知悉被告死亡之事實，本應聲請對被告之繼承
      人沒收，惟依上開說明，本院仍得職權開啟第三人沒收程
      序，經本院查詢被告之繼承人資料，依民法第1138條規定
      ，其繼承人應為其父呂理誠及其母楊貴珍，且經查詢司法
      院家事事件公告，其未聲請拋棄繼承，是以本件檢察官聲
      請沒收之扣案物，已因繼承歸屬呂理誠及楊貴珍所有。然
      本件雖涉及第三人沒收，惟因扣案物屬違禁物，是本院認
      為無職權裁定命其參與沒收程序之必要，但仍應將其等列
      為本案裁判之對象，屬刑事訴訟法所稱之「受裁判（定）
      人」，如有不服亦可提出救濟，已足以保障其權利。
三、按毒品危害防制條例第18條第1項前段規定：「查獲之第一
    、二級毒品及專供製造或施用第一、二級毒品之器具，不問
    屬於犯罪行為人與否，均沒收銷燬之。」又按違禁物或專科
    沒收之物得單獨宣告沒收；單獨宣告沒收由檢察官聲請違法
    行為地、沒收財產所在地或其財產所有人之住所、居所或所
    在地之法院裁定之；法院認為聲請單獨宣告沒收有理由者，
    應為准許之裁定，刑法第40條第2項、刑事訴訟法第455條之
    34、第455條之36第2項規定甚詳。
四、查被告前因施用第一級毒品，於98年2月4日晚間9時40分許
    ，在桃園縣中壢市（現改制為桃園市中壢區）中山東路與弘
    揚路口，經警扣得第一級毒品海洛因1包（淨重0.4公克）案
    件，經本院以98年度審訴字第723號判決判處有期徒刑6月，
    緩刑5年，緩刑期內付保護管束確定等情，有被告臺灣高等
    法院被告前案紀錄表、上開判決書、桃園縣政府（現改制為
    桃園市政府）警察局毒品檢體送驗紀錄表及台灣檢驗科技股
    份有限公司98年2月24日濫用藥物檢驗報告各1份在卷可稽，
    是本件檢察官向本院聲請單獨宣告沒收銷燬扣案第一級毒品
    1包，核屬有據，應予准許。另用以包裝上開毒品之包裝袋1
    只，因沾染微量之毒品殘留而難以分離，當視為毒品之一部
    而併予沒收銷燬之，至鑑驗耗損之毒品既已滅失，自無庸宣
    告沒收銷燬，附此敘明。
五、依刑事訴訟法第455條之36第2項，毒品危害防制條例第18條
    第1項前段，刑法第40條第2項，裁定如主文。
本案經檢察官吳建蕙聲請單獨宣告沒收。
中　　華　　民　　國　　111 　年　　10　　月　　20　　日
                  刑事第十五庭  法  官  林岷奭
以上正本證明與原本無異。
如不服本裁定，應於裁定送達後5 日內向本院提出抗告狀。
　　　　　　　　　　　　　　　  書記官　林慈思
中　　華　　民　　國　　111 　年　　10　　月　　21　　日